【裁判字號】    90,台非,292
【裁判日期】    900823
【裁判案由】    偽造文書
【裁判全文】
最高法院刑事判決                                  九十年度台非字第二九二號
    上訴人  最高法院檢察署檢察總長
    被  告  乙○○
            甲○○
右上訴人因被告等偽造文書案件，對於台灣高等法院台南分院中華民國九十年五月十
七日第二審確定判決（八十六年度上訴字第一七五四號，起訴案號：台灣台南地方法
院檢察署八十五年度偵字第四二四九、四五五九、七○二二號），認為一部違法，提
起非常上訴，本院判決如左：
    主  文
原判決關於乙○○、甲○○罪刑部分撤銷。
乙○○共同連續行使明知不實之事項，而使公務員登載於職務上所掌之公文書，足生
損害於公眾及他人，處有期徒刑壹年陸月。
甲○○共同連續行使明知不實之事項，而使公務員登載於職務上所掌之公文書，足生
損害於公眾及他人，處有期徒刑陸月，如易科罰金，以佰元折算壹日。
    理  由
非常上訴理由稱：「按判決不適用法則或適用法則不當者，為違背法令，刑事訴訟法
第三百七十八條定有明文。又由被告上訴或為被告之利益而上訴者，第二審法院不得
諭知較重於原審判決之刑，但因原審判決適用法條不當而撤銷之者，不在此限，刑事
訴訟法第三百七十條亦有規定。易言之，由被告上訴僅限於因原審判決適用法條不當
而撤銷者，始可諭知較重於原審判決之刑，別無例外，此與舊刑事訴訟法第三百六十
二條但書所定『但因原審判決適用法條不當或量刑顯係失出而撤銷之者，不在此限』
之限制範圍，迥不相同。本件被告乙○○、甲○○共同連續行使明知不實之事項，而
使公務員登載於職務上所掌之公文書，足生損害於公眾及他人，第一審法院依刑法第
二百十六條、第二百十四條分別量處有期徒刑壹年陸月，及處有期徒刑陸月，如易科
罰金以佰元折算壹日。被告等不服上訴第二審，檢察官並未為被告不利益而上訴，
乃原判決並未認第一審判決有適用法條不當之情形，僅以第一審誤認台灣中小企業銀
行（下稱台企）徵信放款行為係執行政府公務，而被告乙○○係以虛偽不實買賣契約
使台企徵信人員為職務上登載不實罪，與其所認被告乙○○係以不實買賣契約使地政
事務所人員為職務上登載不實罪，二者事實不同，竟諭知較第一審為重之刑度，揆之
上開法條說明，自有判決適用法則不當之違法。案經確定且不利於被告，爰依刑事訴
訟法第四百四十一條、第四百四十三條提起非常上訴，以資糾正。」等語。
本院按由被告上訴或為被告之利益而上訴者，除因原判決適用法條不當而撤銷者外，
第二審法院不得諭知較重於原審判決之刑。此為「不利益變更禁止」之原則，觀諸刑
事訴訟法第三百七十條規定自明。本件被告乙○○、甲○○因偽造文書案件，經檢察
官以犯有刑法第二百十六條、第二百十四條之罪嫌提起公訴，第一審法院審理後，以
被告乙○○、甲○○係共犯刑法第二百十六條、第二百十四條之行使使公務員登載不
實文書罪，而依刑法第二百十六條、第二百十四條、第二十八條、第四十一條，罰金
罰鍰提高標準條例第一條前段、第二條前段，論被告乙○○、甲○○共同連續行使明
知不實之事項而使公務員登載於職務上所掌之公文書足生損害於公眾，分別量處有期
徒刑壹年陸月，及有期徒刑陸月，如易科罰金，以佰元折算壹日。被告乙○○、甲
○○不服，提起上訴；檢察官未為被告乙○○、甲○○之不利益而上訴。第二審法院
就被告乙○○、甲○○部分認定之犯罪事實，係認定被告乙○○、甲○○與李欣樺三
人所為係使地政事務所承辦登記業務人員為不實登載，與第一審法院係認定被告乙○
○、甲○○與李欣樺等三人係使台企銀行徵信人員為不實登載，有所不同外，其餘悉
與第一審判決相同，別無認定原第一審判決適用法條不當之撤銷事由，乃以「被告乙
○○、甲○○、李欣樺係將南品公司所有如（原判決）附表所示餘屋與貸款戶先為虛
偽買賣，再據以向地政事務所為所有權移轉登記，而非犯使台企學甲分行徵信人員為
不實登載罪，蓋台企徵信人員雖其所屬銀行官股佔百分之五十以上，但台企本件放款
行為，係純經濟上私法行為，並非執行政府公務，是被告乙○○、甲○○、李欣樺三
人所為應係使地政事務所承辦登記業務人員為不實登載，原判決誤為使台企徵信人員
為不實登載，即非正當」為由，將第一審判決撤銷，仍依刑法第二百十六條、第二百
十四條、第二十八條、第四十一條，罰金罰鍰提高標準條例第一條前段，仍論被告乙
○○、甲○○共同連續行使明知不實之事項而使公務員登載於職務上所掌之公文書足
生損害於公眾及他人罪名，並分別量處有期徒刑年陸月及有期徒刑柒月，均較第一
審法院所諭知之刑度為重，原判決理由僅說明「第一審判決係誤認台企銀行徵信人員
放款行為係執行政府公務，被告乙○○係以虛偽不實買賣契約使台企徵信人員為職務
上登載不實罪，與本院所認被告乙○○係以不實買賣契約使地政事務所人員為職務上
登載罪，二者既有不同，本院自得重新量刑」（見原判決理由九），而未說明其他依
法得諭知被告甲○○刑度較第一審為重之理由。則原審之量刑較第一審法院所量處之
刑度為重，其撤銷改判，顯非以第一審判決適用法條不當為原因。揆諸首開說明，自
屬違背法令。案經確定，且不利於被告等二人，非常上訴意旨，執以指摘，洵有理由
，應由本院將原判決關於被告乙○○、甲○○罪刑部分撤銷，另行判決，諭知與第一
審判決相同之刑期，以資糾正。
據上論結，應依刑事訴訟法第四百四十七條第一項第一款但書，刑法第二百十六條、
第二百十四條、第二十八條、第五十六條、第四十一條，罰金罰鍰提高標準條例第一
條前段、第二條，判決如主文。
中      華      民      國     九十     年      八      月    二十三    日
                              最高法院刑事第十二庭
                                  審判長法官  呂  潮  澤
                                        法官  陳  世  雄
                                        法官  孫  增  同
                                        法官  林  開  任
                                        法官  蕭  權  閔
      右正本證明與原本無異
                                              書  記  官
中      華      民      國     九十     年      八      月    二十八    日


司法院資訊處製作；財團法人民間司法改革基金會備份。
